臺灣彰化地方法院民事判決　九十一年度訴字第三六四號
　　原　　　告　　甲○○
　　　　　　　　　丙○○
　　　　　　　　　乙○○
　　　　　　　　　戊○○
　　　　　　　　　丁○○
　　被　　　告　　己○○
右當事人間請求容忍通行事件，本院判決如左：
    主      文
原告之訴及假執行之聲請均駁回。
訴訟費用由原告連帶負擔。
    事      實
甲、原告方面：
  一、聲明：
    (一)被告應將坐落彰化縣社頭鄉○○段第九五六地號內如附圖(一)所示０九五六──
      Ａ００１部分之土地（下稱系爭土地），面積０‧０二四五五二公頃，容忍原
      告等通行。
    (二)被告應將種植、設置在系爭土地上之地上物（芭樂樹、模型板、工作物等）拆
      除，供原告等通行。
    (三)訴訟費用由被告負擔。
    (四)原告願供擔保，請准宣告假執行。
  二、陳述：
    (一)緣坐落彰化縣社頭鄉○○段第九五六地號土地為被告己○○所有，因相鄰地即
      原告五人共有之同段第九六七地號及第九五八地號土地屬袋地，必須經由被告
      所有系爭土地即如附圖(一)所示０九五六──Ａ００１部分土地，始能到達外面
      之大路，則原告依民法第七百八十七條之規定，就有得通行周圍地即系爭土地
      之通行權，且此項通行權亦為周圍地之忍受義務。且約於十年前，被告曾同意
      提供系爭土地讓原告通行，原告遂雇工填土、砌石並築有水泥基地，原告如此
      通行已有數年之久，但最近被告無故在系爭土地上種植芭樂樹、設置模型板、
      工作物等障礙物，防礙原告通行，致原告無法通行至大路，因此原告顯然有必
      要依契約主張通行權，另當地之通行寬度起碼要符合「耕耘機或小型貨車」等
      現代交通工具之六公尺寬度，始能為通行，爰依民法第七百八十七條第一項之
      袋地通行權及約定通行權之法律關係，訴請被告容忍原告通行系爭土地，並拆
      除種植、設置在系爭土地上之地上物（芭樂樹、模型板、工作物等），供原告
      通行。
    (二)對被告抗辯所為之陳述：
      1.第九六七及九五八地號土地確屬袋地，其北端部分由原告丙○○、丁○○分
        管耕作，原告丙○○、丁○○要通行至大馬路即復興路，非得通行系爭土地
        不可，雖被告指稱：第九六七及九五八地號土地距離南方約五百公尺處，有
        一產業道路，原告經由南邊所共有之第九六八、九六九、九七０地號土地即
        可通行至該產業道路云云，但該第九六九地號土地僅係原告甲○○、乙○○
        、丁○○所共有，非屬全部原告共有，且該產業道路距離系爭土地約有五百
        多公尺之遙，而原告丙○○、丁○○又已分管耕作第九六七及九五八地號土
        地之北端，確實無法作一長達五百多公尺遠的田埂來搬運農作物或農用工具
        、肥料等，故有通行困難以致不能為通常使用，而應許其通行周圍地以至公
        路之情形（最高法院五十三年台上字第二九九六號判例參照）。又民法第七
        百八十九條所定通行權之限制，限於「分割」或「讓與」始有其適用，並不
        包括「分管」在內，被告抗辯分管協議應適用民法第七百八十九條通行權之
        限制，顯無理由，尤其要令原告丙○○、丁○○從北端建築一條長達五百多
        公尺遙遠之田埂通到南端，顯不合情理。
      2.至於如附圖(二)所示，雖第九六九號地號土地Ａ點至Ｂ點距離二十一米，Ｂ點
        至Ｃ點距離三‧一二米為水溝，以及第九七０地號Ｄ點至Ｅ點距離二十一‧
        三米，Ｅ點至Ｆ點距離三‧四米為水溝，但此僅在全部土地最南端測量而已
        ，並未從遠處著眼，且違背北端已築有通路路基而可經由系爭土地通行之必
        要，顯然失去意義與公平。
      3.被告雖抗辯：系爭土地右側乃與第九六一地號之水利地相連，並未直接與大
        馬路即復興路連接云云，但參照最高法院五十三年台上字二九九六號判例意
        旨，民法第七百八十七條第一項所謂土地與公路無適宜之聯絡，致不能為通
        常之使用，其情形不以土地絕對不通公路為限，即土地雖非絕對不通公路，
        因其通行困難以致不能為通常之使用時，亦應許其通行周圍地以至公路。而
        民法僅以土地與公路無適宜之聯絡為要件之一，故如有袋地或準袋地之情形
        固屬之，除此之外，有任何無適宜聯絡之情形者，例如：土地所有人欲達公
        路，須搭設竹橋或木橋，均可包括在內。是第九六一號土地雖屬農田水利會
        水利地供水灌溉農田之溝渠，但原告如能通行系爭土地，即可向彰化農田水
        利會申請構築橋樑通行，揆諸前揭判例要旨，因其通行困難以致不能為正常
        之使用時，自應許其通行系爭土地以至公路。另依據最高法院七十五年台上
        字九四七號判決意旨，被告不得假藉水利會建造溝渠、拆除便橋之名目，斷
        絕既成通路，以妨害原告之通行，並阻礙袋地之經濟效用，抹滅物盡其用之
        社會經濟效用。
      4.因原告丙○○、丁○○與被告有親屬情誼，且系爭土地與同段第九六七、第
        九五八、九七三及九七二地號土地綿延成一片，其等早在十年前就協議以系
        爭土地及附圖(三)所示甲、乙部分土地供原告及西側九七三號鄰地所有人蕭家
        忠及西南側九七二號鄰地所有人蕭輔遊、蕭春重（即被告之兄）通行之用，
        彼此間有供永久通行之協議，並進而僱工建築通路，築有磚塊基地、填土（
        俗稱級配）及砌石頭，故前揭二筆土地上均有一條很明顯之六米寬通路，且
        築有同樣之磚塊路基、填土、砌石頭，為水泥地，而非柔軟之田地，有現場
        所築供通行之路基照片二幀可稽，並分別經證人劉戊己、蕭家忠、蕭文圯到
        庭證實，另鈞院九十一年五月十四日勘驗筆錄之勘驗結果第三點亦記載：九
        六七、九五八地號上北側約六米寬土地，原以土石填平；第四點又記載：原
        告主張經被告九五六地號系爭土地通行至道路，該部分土地原砌石頭水泥田
        埂等語，顯見在十年前，原告丙○○、丁○○與被告及相鄰地通行人（蕭家
        忠、蕭春重、蕭輔遊等）均有決議提供如前揭二筆通路作為通行之用，且此
        項協議，於兩造及相鄰地人間，客觀上已具公示性，有永久之相對性原則，
        彼此間即應受協議效力之拘束。而當時協議通行之同意書僅寫一張，現由被
        告持有中，雖被告不敢提出此不利於己之證據，但綜觀系爭土地築有路基之
        事實，則其供通行一事則不容被告否認。縱該提供系爭土地以為通行之協議
        係債權契約，然系爭土地已供通行達十年之久，對於兩造、相鄰地人及一般
        公眾均已取得公用地役權，是故兩造間仍應受通路協議之拘束（司法院大法
        官會議解釋第三四九號解釋理由書參照）。再被告於答辯狀中亦自承確有與
        原告丁○○、丙○○達成口頭協議，雖被告抗辯原告丙○○與被告之母發生
        毆打，但原告丙○○完全否認之，是被告並無不可預知之情事，自己需用之
        情形，而此項提供土地通行之協議，並非單純之使用借貸關係，而係當地一
        般公眾均知之公用地役權，即不容被告以片面之詞收回土地，拒絕原告通行
        。
  三、證據：提出土地登記謄本六份、地籍圖騰本二份、照片十一幀為證，並聲請訊
            問證人劉戊己、蕭家忠、蕭文圯、蕭輔遊。
乙、被告方面：
  一、聲明：如主文所示，並聲明如受不利之判決，願供擔保，請准免為假執行。
  二、陳述：
    (一)原告主張袋地通行權部分：
      1.與原告所主張之袋地即第九六七、九五八地號土地相鄰之同地段第九六八、
        九六九、九七○地號三筆土地，亦均為原告五人共有，且上開九六九、九七
        ０地號土地南接復興路七四六巷道（即社頭鄉里○段三五五地號道路用地）
        ，原告並於其間之溝渠水道上自行設置混凝土通道連接以至公路，又東側亦
        有九五九號土地所有人於九五六、九五九地號邊界開闢寬約一公尺田埂及通
        道連接對外道路供出入通行，原告通行其共有之同段九六九、九七０地號土
        地以至道路，或九五六、九五九間之通道以至公路，並無通行困難情形，是
        就第九六七、九五八號土地觀之，固為不通公路之土地，惟整體觀察原告等
        共有之上開第九五八、九六七、九六八、九六九、九七○號土地，彼此間相
        鄰聯接以至公路，可視同一與道路相鄰之整筆土地，原告等通行其自有土地
        即可至公路，已可充分發揮第九六七、九五八號土地之經濟效用，原告等既
        有適宜道路至公路，上開第九六七、九五八地號土地已非袋地，無再由系爭
        土地中央開闢道路通行之必要，故本件並無最高法院五十三年台上字第二九
        九六號判例及八十四年台上字第二六九四號判決所指情況之適用。
      2.原告雖主張上開九六七、九五八地號土地北端業經原告丙○○、丁○○與其
        他共有人分管，無法作一長達五百多公尺之遠的田埂云云，惟參照民法第七
        百八十九條之立法理由謂因當事人之任意行為，致生不通公路之土地者，應
        通行受讓人或讓與人之土地以至公路，鄰地所有權人不負許其通行之義務，
        同此法理，原告本得通行其自有土地以至公路，現如因分管協議以致不能通
        行至公路，應僅得通行其他共有人分管之土地即九六九、九七０地號土地以
        至公路，被告並不因此負有容忍通行之義務，是原告執此內部分管約定作為
        其所有權擴張及限制被告所有權之理由，顯然於法無據，被告並無義務提供
        六公尺寬通路供原告等通行耕耘機，原告如要有一可供耕耘機通行之通路，
        自應由其共有九六九、九七○之土地開闢。再依如附圖(二)所示，原告自上開
        九六七地號土地通行九六九地號土地以至復興路七四六巷道，距離僅有二十
        一公尺，加上原告等於溝渠水道上自行設置混凝土通道三‧一二公尺，距離
        亦僅有二十四‧一二公尺；若從上開九七０地號土地以至公路，距離僅有二
        十一‧三公尺，加上原告自行設置之通道三‧四０公尺，距離亦僅有二十四
        ‧七公尺，原告自其共有之九六九或九七０地號土地通行至公路並無路途遙
        遠之情事，是原告以無法於分管之土地上造一五百公尺長之田埂為由，主張
        被告應容忍通行，顯無理由。
      3.系爭土地所接連之鄰地即同地段第九六一地號土地為水利用地，亦經彰化縣
        政府興建溝渠水道供農戶引水灌溉，並於道路旁設置混凝土製護欄以維護交
        通安全，故事實上系爭土地相鄰者為水道，並未與道路聯接，無法為通常之
        進出使用。雖原告主張其得向彰化農田水利會申請架設溝橋通行，然如彰化
        縣農田水利會不准其構橋，原告事實上仍無法經被告土地對外聯絡通行，故
        原告自以先向彰化縣農田水利會申請構橋通行獲准為前提，始有請求被告供
        其通行系爭土地之必要。
      4.退步言之，原告所有上開土地縱為袋地，而與公路無適宜之聯絡，惟原告仍
        能為通常之使用，蓋被告於二年前即將土地收回，拒絕讓原告丙○○、丁○○通行系爭土地，而原告於九十一年八月三十日庭訊時亦自承現均自九五六
        、九五九地號土地中間地界（該通路屬九五九地號）通行至公路，凡水稻、
        芭樂樹之插秧、種植、施肥及噴灑農藥及至收割，均能順利進行而無不能為
        通常使用之情事，則原告縱未通行被告所有系爭土地，其所有九五八、九六
        七地號土地仍能為通常之使用。且原告所主張被告應容忍通行之範圍，面積
        共計０‧０二四五五二公頃，高達系爭土地面積十分之一，更將系爭土地切
        割成二部分，並非民法第七百八十七條第二項所定損害最小之方法。
    (二)兩造間並無永久供通行之協議，原告等請求履行協議亦無理由：
      1.被告基於親屬情誼，雖曾於五年前好意讓原告丙○○、丁○○無償通行系爭
        土地，但此使用借貸關係並未約定租金及使用期限，亦不能依借貸之目的，
        定其期限，嗣原告丙○○與被告母親因系爭土地通行之問題致雙方感情交惡
        ，故被告早於二年前即依民法第四百七十條第二項之規定終止使用借貸契約
        ，收回系爭土地，拒絕讓原告丙○○、丁○○通過。而被告並無同意其他原
        告得通行系爭土地，原告以被告在答辯狀中已有自認，顯有誤解，此從原告
        丙○○、丁○○自承與其他共有人定有分管九六七、九五八土地北端之協議
        ，可佐資證明被告並無同意其他原告得通行被告之土地，蓋其他原告並不耕
        作九六七、九五八地號北端之土地，自無須由被告土地通行至其分管耕作之
        土地，被告當無同意其他原告通行之理。再者，被告現已於系爭土地上種植
        果樹，原告二年來並無異議，且亦於第九五八、九六七地號土地北端如附圖
        (三)所示甲、乙部分種植果樹，業經原告於九十一年八月三十日庭訊時自承，
        是兩造顯已同意終止通行系爭土地，原告主張依協議有通行權存在，顯於法
        無據。
      2.被告否認證人蕭家忠、蕭文杞、劉戊己、蕭輔遊之證詞，渠等之證詞均為片
        面聽聞原告告知，並不能證明兩造間有永久通行之協議。且證人蕭家忠確係
        第九七三地號土地之共有人，卻於庭訊時稱：我是九七三地號土地耕作的，
        但土地是我兒子的名字云云，顯與事實不符，其證詞顯不可採。又證人蕭輔
        遊並非上開九七三地號土地所有人，何以自己名義與被告簽立協議書？再原
        告主張通行之六米道路，僅經過上開九五六、九六七、九五八地號土地，上
        開九七三地號土地上並未設有通路，是證人蕭輔遊所述亦與事實不符。
      3.原告以被告、證人蕭家忠及被告之兄蕭春重應受該土地使用協議效力所拘束
        ，不僅係誤解債之相對性之真意，亦斷章取義誤用釋字第三四九號解釋，原
        告之主張顯無理由，自不待言。另公用地役權屬公法關係，不得於民事訴訟
        中主張。
  三、證據：提出土地登記謄本五份、地籍圖騰本四份、照片八幀為證，並聲請履勘
            彰化縣社頭鄉○○段第九六九、九七○地號土地。
丙、本院依聲請履勘現場，並囑託彰化縣田中地政事務所就系爭土地之通行位置，在
    地籍圖上占有土地之長寬、面積，併就第九六八、九六七地號土地南側之點至復
    興路七四六巷道（即社頭鄉里○段三五五地號道路用地）交界處之距離予以測量
    。
    理      由
一、本件原告起訴主張：伊等五人所共有坐落彰化縣社頭鄉○○段第九六七地號及第
    九五八地號土地屬袋地，並與被告己○○所有坐落同段第九五六地號土地相鄰，
    伊等必須經由系爭土地即如附圖(一)所示０九五六──Ａ００１部分土地，始能到
    達外面之大路；且被告曾於十年前，同意提供系爭土地讓原告通行，原告遂雇工
    於系爭土地上填土、砌石及築有一寬達六公尺之水泥基地，數年來均通行其上已
    具有客觀之公示性，有公用地役權存在，但最近被告無故在系爭土地上種植、設
    置芭樂樹、模型板、工作物等障礙物，致原告無法通行至大路。為此，本於民法
    第七百八十七條第一項之袋地通行權、約定通行權及公用地役權之法律關係，求
    為判命被告應容忍原告通行系爭土地，並拆除種植、設置在系爭土地上之地上物
    （芭樂樹、模型板、工作物等），供原告通行之判決。
二、被告則以：(一)袋地通行權部分：第九六七、九五八地號土地與第九六八、九六九
    、九七○地號土地，均為原告等人共有，而上開九六九、九七０地號土地南接復
    興路七四六巷道，原告已於其上設置混凝土通道連接以至公路，且東側亦有九五
    九號土地所有人於九五六、九五九地號邊界開闢寬約一公尺田埂通道連接對外道
    路供出入通行，則原告既可通行其共有之九六九、九七０地號土地或九五六、九
    五九間之通道以至公路，即無通行困難情形，已可充分發揮第九六七、九五八號
    土地之經濟效用，無再由系爭土地中央開闢道路通行之必要，且原告如要有一可
    供耕耘機通行之通路，自應由其共有九六九、九七○之土地開闢，至原告主張通
    行之範圍，高達系爭土地面積十分之一，更將系爭土地切割成二部分，並非民法
    第七百八十七條第二項所定損害最小之方法；再依附圖(二)所示可知，亦無原告所
    謂自其共有之九六九或九七０地號土地通行至公路路途遙遠之情事；又系爭土地
    所接連之第九六一地號土地為水利用地，亦經彰化縣政府興建溝渠水道供農戶引
    水灌溉，並於道路旁設置混凝土製護欄以維護交通安全，故事實上系爭土地相鄰
    者為水道，並未與道路聯接，無法為通常之進出使用；且被告於二年前即將土地
    收回，拒絕讓原告丙○○、丁○○通行系爭土地，而原告於九十一年八月三十日
    庭訊時亦自承現均自九五六、九五九地號土地中間地界（該通路屬九五九地號）
    通行至公路，凡水稻、芭樂樹之插秧、種植、施肥及噴灑農藥及至收割，均能順
    利進行而無不能為通常使用之情事，則原告縱未通行被告所有系爭土地，其所有
    九五八、九六七地號土地仍能為通常之使用。(二)兩造間並無永久供通行之協議：
    被告雖曾於五年前好意讓原告丙○○、丁○○無償通行系爭土地，但此使用借貸
    關係並未約定租金及使用期限，亦不能依借貸之目的，定其期限，嗣被告早於二
    年前即依民法第四百七十條第二項之規定終止使用借貸契約，收回系爭土地，拒
    絕讓原告丙○○、丁○○通過。再者，被告現已於系爭土地上種植果樹，原告二
    年來並無異議，且亦於第九五八、九六七地號土地北端如附圖(三)所示甲、乙部分
    種植果樹，業經原告於九十一年八月三十日庭訊時自承，是兩造顯已同意終止通
    行系爭土地，原告主張依協議有通行權存在，顯於法無據；又公用地役權屬公法
    關係，不得於民事訴訟中主張；另證人蕭家忠、蕭文杞、劉戊己、蕭輔遊之證詞
    均為片面聽聞原告告知，並不能證明兩造間有永久通行之協議，且原告以兩造間
    應受土地使用協議效力所拘束，不僅係誤解債之相對性之真意，亦斷章取義釋字
    第三四九號解釋等語置辯。
三、經查系爭土地為被告所有，並與原告五人共有之同段第九六七地號及第九五八地
    號土地相毗鄰，被告曾於十年前，同意提供系爭土地讓原告丙○○、丁○○通行
    ，原告丙○○遂雇工於系爭土地上填土、砌石及築有一寬達六公尺之水泥基地，
    嗣被告拒絕讓原告在系爭土地上繼續通行，並於其上種植芭樂樹、設置模型板、
    工作物之事實，為兩造所不爭執，復據原告提出土地登記謄本、地籍圖騰本、照
    片為證，並經本院會同彰化縣田中地政事務所人員履勘現場屬實，分別製有勘驗
    筆錄、現場圖、複丈成果圖在卷足憑，自堪信原告此部份之主張為真實。惟原告
    主張伊等共有之第九六七地號及第九五八地號土地係屬與公路無適宜聯絡之袋地
    ，認有通行被告所有系爭土地面寬六公尺，面積０‧０二四五五二公頃，如附圖
    (一)所示０九五六──Ａ００１部分之必要等情，已為被告所否認，並以前揭各詞
    情置辯，則本件應予審究之爭點厥為：(一)原告共有之第九六七、九五八地號土地
    是否為袋地，而有鄰地通行權之適用？又原告選擇通行系爭土地所造成之損害，
    是否最少且最適宜？(二)原告與被告間是否存有永久供通行之協議？暨就系爭土地
    得否於民事訴訟程序中主張有公用地役權存在？
四、就原告主張袋地通行權部分：
  (一)按土地因與公路無適宜之聯絡，致不能為通常使用者，土地所有人得通行周圍地
    以至公路，民法第七百八十七條第一項前段定有明文。而民法創設鄰地通行權之
    目的，原為發揮袋地之利用價值，使地盡其利，並調和相鄰不動產之適法利用，
    以促進物盡其用之整體社會利益，是以土地所有權人或使用權人，如確有通行鄰
    地之必要，鄰地所有權人或使用權人，即有容忍其通行之義務。經查：
    1.本件原告主張伊等共有第九六七、九五八地號土地與公路無適宜之通路，係屬
      袋地之事實，業據本院履勘現場時，查明上開土地北側與同段九五七地號土地
      相鄰；東側與系爭土地、同段九五九、九六六地號土地相連；南側與同段九六
      八、九六九、九七○地號土地毗鄰；西側則與同段九七二、九七三地號土地相
      接，非利用周圍土地，即無適宜通路聯絡公路，屬袋地無訛，並有現場圖、地
      籍圖騰本在卷可稽，被告抗辯原告共有之第九六七、九五八地號土地非為袋地
      ，即與事證不符，無足為取。
    2.被告固再抗辯稱：原告丙○○、丁○○係因內部之分管約定始無法通行至公路
      ，應依民法第七百八十九條第一項所稱土地之一部「讓與」或「分割」之法理
      ，因認原告丙○○、丁○○僅得請求通行上開九六七、九五八地號土地云云，
      然考諸民法第七百八十九條第一項「因土地一部之讓與或分割致有不通公路之
      土地者，不通公路土地之所有人，因至公路，僅得通行受讓人或讓與人或他分
      割人之所有地」之立法旨趣，乃因土地所有人為土地一部之讓與或分割，對於
      致生不通公路之土地者，得為預見，可期先為合理解決，自不能因當事人之任
      意行為，而加重其他鄰地所有人之負擔。反之，倘若某一土地原本即屬袋地，
      該袋地如何一部讓與或分割，最終均不免存在袋地，則對於此等土地，殊無強
      制要求袋地所有人通行受讓人或讓與人或他分割人之土地之理由，此觀該條項
      關於「因土地之一部讓與或分割，『致』有不通公路之土地」之規定，可知民
      法第七百八十九條第一項之適用，以袋地之形成，係因土地之一部讓與或分割
      所致為前提。查上開第九六七、九五八地號土地本即為袋地，已如前述，並非
      源於原告丙○○、丁○○與其他共有人間之分管協議所致，自不生得預先留設
      通路之問題，揆諸前開說明，自與民法第七百八十九條第一項規定之旨趣迥異
      ，亦無類推適用民法第七百八十九條第一項規定之餘地。因之，被告謂原告丙○○、丁○○係任意放棄對第九六七、九五八地號土地之通行權，而執此內部
      分管約定擴張其所有權，致加重其他鄰地所有人之負擔云云，洵屬無據。
  (二)是本件依上開規定，原告自可主張通行周圍地以至公路無疑，惟依民法第七百八
    十七條第二項規定；「前項情形，有通行權人應於通行必要之範圍內，擇其周圍
    地損害最少之處所及方法為之」，是至此應酌量者，即為原告請求通行系爭土地
    ，是否係擇其損害最少且最適宜之處所及方法為之？
    1.按相鄰關係乃基於利益衡量之原理而設，依誠信原則，土地所有人不能因求自
      己之最大便利，致對相鄰土地所有人造成逾越必要程度之損害。又鄰地通行權
      為鄰地所有權之擴張，其目的在解決與公路無適宜聯絡之土地之通行問題，自
      應限於必要之程度，且應選擇對鄰地損害最少之處所為之（最高法院八十五年
      上字第一六九二號判決、八十三年度台上字第一六０六號判決意旨參照）。
    2.查主張鄰地通行權，須以土地之使用現況為判斷基準，斟酌土地之形狀、面積
      、位置及用途定之，且現有之聯絡是否為已足，應依現在使用土地之方法以判
      斷，而不以從來之使用方法為標準。本件原告共有之袋地即第九六七、九五八
      地號土地，南側臨同地段第九六八、九六九、九七○地號三筆土地，其中第九
      六八、九七○地號亦均為原告五人共有，第九六九地號則為原告甲○○、乙○○及丁○○所共有，且上開第九六九、九七０地號南接社頭鄉里○段三五五地
      號道路用地即復興路七四六巷道，原告已於其間之溝渠水道上設置一混凝土通
      道，並足以連接至復興路七四六巷道，凡此均有土地登記謄本、地籍圖騰本、
      照片及本院履勘現場製作之勘驗筆錄可憑，而依附圖(二)所示，第九六九地號土
      地Ａ點至Ｂ點距離二十一米，Ｂ點至Ｃ點距離三‧一二米為水溝，以及第九七
      ０地號Ｄ點至Ｅ點距離二十一‧三米，Ｅ點至Ｆ點距離三‧四米為水溝，可知
      原告自上開九六七地號南端通行九六九地號以至復興路七四六巷道，距離僅有
      二十四‧一二公尺，若經由上開九七０地號以至復興路七四六巷道，距離亦僅
      為二十四‧七公尺，此有本院囑託彰化縣田中地政事務所測量之複丈成果圖在
      卷足按，顯見原告經由共有之九六九或九七０地號土地通行至公路並無路途遙
      遠之情事。至原告丙○○、丁○○主張其等無法自分管耕作之九六七、九五八
      土地北端建築五百多公尺長之田埂往南通到復興路七四六巷道，而如可通行被
      告系爭土地，屬最便捷之方式云云，惟考諸法條所謂「與公路無適宜之聯絡」
      ，並非指最捷徑之聯絡而言，且位於第九六七、九五八地號土地東側之第九五
      九號土地所有人，亦業於九五九地號土地上（鄰九五六地號邊界處）開闢寬約
      一公尺之田埂及通道對外連接復興路，目前並供分管北方之原告丙○○、丁○○由此出入通行乙節，亦經原告陳明在卷無訛，復有照片二幀可參，而原告亦
      自承原告丙○○、丁○○於被告拒絕其等通行系爭土地後，仍繼續在第九六七
      、九五八地號北端種植果樹，衡情原告丙○○、丁○○既依然能順利在分管土
      地之北側為水稻、芭樂樹之插秧、種植、施肥、噴灑農藥及至收割，均無不能
      為通常使用之情事，可見原告五人依目前之通道已足敷其現時狀態之使用，既
      無不能對外通行之情事發生，足認原告請求通行被告系爭土地，尚非絕對必要
      。
    3.再由卷附照片及本院勘驗現場所得，系爭土地原砌石泥田埂，目前種植果樹，
      東側毗鄰之同段第九六一地號土地為台灣省彰化農田水利會所有，現經彰化縣
      政府興建溝渠水道供農戶引水灌溉，並於道路旁設置混凝土製護欄以維護交通
      安全，故事實上系爭土地東側並未與道路聯接，無法直接為通常之進出使用，
      並為兩造所同認，且有土地登記謄本、地籍圖在卷可按。而從物之經濟效益以
      觀，若許原告通行被告所有之系爭土地以至復興路，則被告勢必須先剷除現已
      種植之芭樂樹以供原告通行，且依原告所主張被告應容忍通行之範圍，位於系
      爭土地中央，面積共計０‧０二四五五二公頃，高達系爭土地面積十分之一，
      甚將系爭土地切割成二部分，足以影響被告之耕作，非但不屬民法第七百八十
      七條第二項所定損害最小之方法，並呈現犧牲被告之權益而成就原告利益之不
      公平現象，如此即與民法第七百八十七條係為「促進物盡其用之社會整體利益
      」之意旨有所不合。反之，原告如依現有之聯絡方式，即通行共有之同段九六
      八、九六九、九七０地號以至復興路七四六巷道，或九五九地號之通道以至復
      興路，即可達其通常使用之目的，並充分發揮第九六七、九五八號土地之經濟
      效用，且就社會整體之經濟效益而言，對鄰地之損害最小，則依一般合理使用
      土地之情況，二者互相權衡比較，原告捨此可資使用之現有通道不由，執意主
      張通行被告所有之系爭土地，其主張難謂已擇其周圍地損害最少之處所及方法
      為之，核與民法第七百八十七條第二項所規定之要件不符，亦顯非權利之正當
      行使。此外，原告又未能舉證證明其通行目前通路有何受阻礙或實際困難之情
      事，是原告此部份之請求，非有理由，應予駁回。
    4.至原告援引之最高法院五十三年台上字第二九九六號及七十五年台上字第九四
      七號判例，及主張伊等得向台灣省彰化農田水利會申請架設溝橋通行第九六一
      號土地云云，均不足為准其本件請求之依據，併此指明。
五、就原告主張約定通行權部分：
  本件原告主張被告與訴外人蕭春重曾於十年前邀同原告丙○○、丁○○與訴外人蕭
  家忠、蕭輔遊簽定協議書，同意提供系爭土地及附圖(三)所示甲、乙部分土地予原告
  丙○○、丁○○及西側九七三號鄰地所有人蕭家忠、西南側九七二號鄰地所有人蕭
  輔遊、蕭春重通行，彼此間有供永久通行之協議，原告丙○○遂雇工在系爭土地上
  築有水泥基地，已通行數年，客觀上具公示性，有公用地役權，並舉證人劉戊己、
  蕭家忠、蕭文圯、蕭輔遊作證，然被告僅自承曾口頭將系爭土地借予原告丙○○、
  丁○○二人使用，但否認彼此間有供永久通行之協議及訂定協議書，且渠已於兩年
  前終止該約定等語為辯，是以，本件約定通行權部分即應審酌：(一)原告與被告間是
  否存有永久供通行之協議？(二)就系爭土地得否於民事訴訟程序中主張有公用地役權
  存在？經查：
  (一)原告與被告間是否存有永久供通行之協議？
    1.按當事人主張有利於己之事實者，就其事實有舉證之責任，民事訴訟法第二百
      七十七條定有明文。本件原告既主張原告丙○○、丁○○與被告曾訂有永久通
      行協議書，自應就此利己之事實，負舉證責任。查證人蕭家忠雖證稱：我在九
      七三地號土地上耕作，原告等人要在九五六地號土地施作通行道路，被告有蓋
      章同意原告五人均能通行，沒有約定租金及期限。我沒有親眼看到被告蓋章同
      意，但我有同意並叫我兒子去蓋章等語；而證人蕭輔遊亦附和其說：己○○、
      蕭春重有拿一張單子表示要開路，如果同意叫我們在上面蓋章，我與丁○○都
      有在上面蓋章。互相沒有約定租金，也沒有約定期限等語；至原告丙○○於言
      詞辯論期日則陳稱：當時先同意蓋章後，再開路。我不認識字，所以蓋章的內
      容不清楚，只知道要開路等語在案，均尚難證明兩造間確曾訂有供永久通行之
      協議書。又原告丙○○既自承就蓋章之內容並不清楚，且證人蕭家忠、蕭輔遊
      亦均證稱：互相沒有約定租金及期限等語在卷明確，是以，原告就雙方有無供
      永久通行之協議乙節，既無法舉證以實其說，其等關此之主張，即委無足取。
      至系爭土地於被告種植果樹前，雖築有水泥通道，有照片及勘驗筆錄可按，惟
      此亦僅足以證明被告曾同意讓原告丙○○、丁○○通行系爭土地之事實，尚難
      憑此率爾認定被告曾就系爭土地與原告丙○○、丁○○、訴外人蕭家忠、蕭輔
      遊、蕭春重間成立供永久通行之協議。
    2.另原告所舉證人劉戊己亦僅結稱：原告丙○○曾告訴我說，他要從九五六地號
      土地作路通行，並且僱工人開設道路。我也聽到原告甲○○談及此事，但沒聽
      被告說過等語；而證人蕭文圯也證述：我在原告丁○○土地耕作，被告跟原告
      談九五六地號作路讓原告通行時我沒在場，我聽丁○○講的等語在卷，究其所
      述內容，均屬自原告處片面聽聞之陳述，而非證人親身見聞，且其等證言充其
      量僅足認定被告有供地讓原告丙○○、丁○○通行之事實，惟兩造間究否有永
      久通行之協議，則未見其等證述，因之，上述證言尚不足採為有利於原告之認
      定。
    3.縱原告丙○○、丁○○與被告確訂有如原告所稱供永久通行之協議書乙節屬實
      ，惟原告方面具名簽立協議書者僅有原告丙○○、丁○○二人，而非由原告全
      體五人出名與被告共同簽立，已據原告丙○○於言詞辯論期日陳明在卷可考，
      則該協議書既僅存在於原告丙○○、丁○○與被告及訴外人蕭家忠、蕭輔遊、
      蕭春重間，依債之相對性原則，效力當不及於其餘原告，是原告五人自難以第
      九六七、九五八地號全體共有人之身分，執此協議書對被告主張約定通行權，
      請求被告容忍原告全員通行系爭土地，並拆除其上之地上物。此外，原告又無
      法提出其他確切之證據足資證明有其他合法使用之依據，是原告此部分之主張
      ，自於法無據。
  (二)就系爭土地得否於民事訴訟程序中主張有公用地役權存在？
    1.按公用地役關係之對象，係不特定之公眾，且亦不以有供役地與需役地之存在
      為必要，其本質乃係一公法關係，與私法上地役權之性質不同，而民事訴訟則
      係當事人得向法院訴求以判決保護其私權之權利，故當事人不得本於公用地役
      關係，於民事訴訟請求土地所有人不得有妨害其通行之行為，而僅得請求地方
      政府以公權力加以排除，如有爭議，應循行政爭訟程序處理（最高法院八十六
      年度台上字第二六二二號、八十九年度台上字第二五００號判決參照）；次按
      公用地役關係乃私有土地而具有公共用物性質之法律關係，既成道路成立公用
      地役關係，須為不特定之公眾通行所必要，非僅為通行之便利或省時而已，且
      公眾通行之初，土地所有權人並無阻止之情事，經歷之年代久遠而未曾中斷，
      一般人無復記憶其確實之起始，僅能知其梗概，始足當之，司法院大法官會議
      解釋第四○○號解釋意旨足資參照。
    2.本件原告主張依公用地役權，請求被告容忍通行，並拆除系爭土地上之地上物
      云云，惟查，公用地役權之對象，須以供不特定之公眾使用為必要，而本件依
      原告之主張，系爭土地依約亦僅係專供特定之原告丙○○、丁○○及相鄰地所
      有人（蕭家忠、蕭春重、蕭輔遊）通行之用，顯與上開供不特定之公眾使用之
      要件不符，則該私有土地既非供公眾通行用之道路用地，即無公用地役之關係
      ，被告對於該私有土地，依法得本於所有權，於法令限制之範圍內，自由使用
      、收益、處分其所有物，並排除他人之干涉（民法第七百六十五條），是以被
      告於系爭土地上種植芭樂樹、設置模型板、工作物等，自係合法行使權利，是
      原告此部份之主張，亦屬無據。
六、綜上所述，原告所主張之通行權方案，非對周圍地損害最少之處所及方法為之，
    又無法舉證原告全體與被告間均訂有供永久通行之協議，是其併依袋地通行權及
    約定通行權之法律關係，請求被告容忍原告通行如附圖(一)所示０九五六──Ａ０
    ０１，路寬六公尺，面積０‧０二四五五二公頃之系爭土地，暨拆除種植、設置
    在系爭土地上之地上物（芭樂樹、模型板、工作物等），供原告通行云云，均非
    有據，為無理由，應予駁回。
七、本件原告之訴既經駁回，則其假執行之聲請，即失所附麗，應併予駁回。
八、本件事證已臻明確，兩造其餘攻擊、防禦方法及舉證，經本院審酌後，核與判決
    結果不生影響，自無庸逐一論列，併此敘明。
據上論結，本件原告之訴為無理由，依民事訴訟法第八十五條第二項，判決如主文。
中　　　華　　　民　　　國　　九十一　　年　　  十　　  月　  二十五　　日
                              彰化地方法院民事第一庭
~B 審判長 法　　　官　羅培昌
~B　　　　法　　　官　陳弘仁
~B　　　　法　　　官  周莉菁
右為正本係照原本作成。
如對本判決上訴，應於判決送達後二十日內向本院提出上訴狀。
中　　　華　　　民　　　國　　九十一　　年　　  十　　  月　  二十五　　日
~B　　　　法院書記官　張清秀
